【裁判字號】    97,消債抗,46
【裁判日期】    970930
【裁判案由】    更生事件之抗告
【裁判全文】
臺灣臺南地方法院民事裁定            97年度消債抗字第46號
抗  告  人  甲○○
即債務人              45號
上列抗告人因消費者債務清理事件聲請更生，對於中華民國97年
8月7日本院97年度消債更字第867號裁定提起抗告，本院裁定如
下：
    主  文
抗告及保全處分之聲請均駁回。
抗告程序費用新臺幣壹仟元由抗告人負擔。
    理  由
一、本件抗告意旨略以：
(一)、抗告人於97年5月2日發函向最大債權銀行提出協商請求，台
    北郵局中山支局於97年5月5日下午15點收受該掛號信件，於
    下午18時39分42秒投遞成功，彰化商銀總務處庶務科，何來
    97年5月2日之收件章，很顯然彰化商銀並未於97年5月5日寄
    出補件函予抗告人；且未以任何通知告知抗告人，突顯最大
    債權銀行（彰化銀行）欲蓋彌彰完全剝奪抗告人之權益，毫
    無補件之機會，顯然無共同協商之意旨。
(二)、依消費者債務清理條例（以下簡稱本條例）第151條第3項及
    施行細則第43條規定：最大債權銀行（彰化銀行）依法應以
    書面告知全體債權銀行與債務人為債務清償之協商，竟於97
    年5月19日發出退件函予抗告人顯然漠視本條例立法之目的
    。（惟有保障債權人公平受償；未予債務人經濟生活重建之
    機會）
(三)、復於民國97收受鈞院97年度執吉字第31029號強制執行事件
    現正繫屬於鈞院之中，抗告人於民國97年7月2日依本條例施
    行細則第44條規定發函要求執行債權人高雄縣鳳山市農會於
    文到七日內表明是否同意延緩執行（房屋、土地）鑑價，該
    行於民國97年7月3日收受上函，至今仍未獲該執行銀行答覆
    。依本條例施行細則第44條規定，本件已視為協商不成立。
(四)、96年度全吉字第1638號強制執行事件現正繫屬於鈞院之中，
    抗告人於民國97年6月27日依本條例施行細則第44條規定，
    發函要求執行債權人復華商業銀行於文到七日內表明是否同
    意延緩執行（房屋、土地）鑑價，該行於民國97年6月27日
    收受上函，至今仍未獲該執行銀行答覆。依本條例施行細則
    第44條規定，本件已視為協商不成立。
(五)、97年度執吉字第42651號強制執行事件現繫屬於鈞院之中，
    抗告人於民國97年6月27日依本條例施行細則第44條規定，
    發函要求執行債權人國泰世華商業銀行於文到七日內表明是
    否同意延緩執行（查扣薪資）假扣押，該行於民國97年6 月
    30日收受上函，至今仍未獲該執行銀行答覆。依本條例施行
    細則第44條現定，本件已視為協商不成立。
(六)、依據中華民國消費者債務清理條例第19條規定之保全處分，
    其立法意旨係於法院就更生或清算之聲請為定，前為防杜債
    務人之財產減少，維持債權人間之公平受償及使債務人有重
    建更生之機會，有依債權人、債務人或其他利害關人之聲請
    或係職權為一保全處分之要，此觀該條之立法理由即明。是
    消費者債務清理事件，係以債務人之財產為基礎，供債務人
    於一定條件下清理其無擔保之債務，消費者債務清理事件之
    保全處分，其主要目的係為保持債務人之財產，避免債權人
    透過強制執行程序，或債務人透過處分財產之方式，致債務
    人財產減少，而喪失債務清理之最重要基礎。是以，抗告人
    向鈞院聲請更生前，其債權人高雄縣鳳山市農會鈞院97年度
    執吉字第31029號強制執行事件、復華商業銀行96年度全吉
    字第1638號強制執行事件均超越本條例之法定程序（鑑價）
    之強制執行是有保全處分之必要性。
(七)、國泰世華商業銀行97年度執吉字第42651號強制執行事件向
    鈞院聲請查扣第三人金昇鋼鐵企業股份有限公司所得支領之
    薪資債權實施強制執行程序，雖僅限於抗告人每月薪資所得
    ，惟債務人之財產遭少數債權人獨受分配而妨礙債權人公平
    受償機會之虞，從而，抗告意旨原裁定不當，求予廢棄，非
    無理由。
二、按「債務人對於金融機構因消費借貸、自用住宅借款、信用
    卡或現金卡契約而負債務，在聲請更生或清算前，應提出債
    權人清冊，以書面向最大債權金融機構請求協商債務清償方
    案並表明共同協商之意旨。債務人為前項請求時，視為同意
    或授權受請求之金融機構得向稅捐或其他機關、團體查詢其
    財產、收入、業務及信用狀況。第一項受請求之金融機構，
    應即通知其他債權人與債務人為債務清償之協商，並將前項
    查詢結果供其他債權人閱覽或抄錄」，次按「受請求協商之
    最大債權金融機構應依債務人提出之債權人清冊，通知全體
    債權人與債務人為債務清償之協商。前項金融機構於協商不
    成立時，應付與債務人證明書」，再按「債務人依本條例第
    一百五十一條第一項規定請求協商債務清償方案後，任一債
    權金融機構於協商期間內對其財產聲請強制執行者，視為協
    商不成立。債權金融機構於債務人請求協商前已聲請法院開
    始強制執行程序，而不同意延緩執行者，亦同」，消費者債
    務清理條例第151條第1、2、3項及同條例施行細則第43、44
    條分別定有明文。
三、抗告意旨雖主張：抗告人已發函向最大債權銀行（彰化銀行
    ）提出協商請求，惟彰化商銀並未寄出補件函予抗告人，且
    未以任何通知告知抗告人，突顯彰化銀行欲蓋彌彰完全剝奪
    抗告人之權益，毫無補件之機會，顯然無共同協商之意旨，
    然查：
(一)、抗告人因有對於金融機構因消費借貸、自用住宅借款、信用
    卡或現金卡契約而負債務，且曾發函向彰化銀行請求共同協
    商債務清償方案，該函並經彰化銀行於97年5月5日收受，固
    據抗告人提出上開函件影本、回執影本各1紙，及彰化銀行
    97年9月15日民事陳報狀在卷可稽。然抗告人所提出協商之
    附件，僅債權人清冊（原審卷42頁至47頁），並未提出協商
    所需相關資料，經彰化銀行發前置協商補件通知函通知應補
    正：前置協商申請書、身分證正反面影本、債權人清
    冊、近3個月薪資證明文件、前置協商申請人財產及收
    支狀況說明書、近2年綜合所得資料清單及最近1個月核發
    財產資料、勞工保險投保資料表及明細等件，於97年5月
    8日下午19時52分56秒投遞成功，此有彰化銀行97年9月15日
    民事陳報狀可參，足認最大債權銀行即彰化銀行雖收受抗告
    人之申請，然抗告人之文件並未備齊，因此彰化銀行將之退
    件，請抗告人補齊文件後再行申請協商，如抗告人將所需文
    件備齊，再重新送件，隨時可開始協商程序，並無何剝奪抗
    告人權益情事。
(二)、消費者債務清理條例第151條固僅規定應提出債權人清冊以
    書面向最大債權金融機構請求協商債務清償方案，而未列據
    其他資料，然該立法目的係在於使債務人與多數債權人間得
    自主解決其債務，並疏減法院負擔。又全國聲請債務協商之
    債務人眾多，為統一、大量處理債務協商程序，並使協商前
    置程序順利並快速進行，中華民國銀行公會擬定申請協商所
    需文件包括：(1)前置協商申請書；(2)身分證正反面影本；(3)
    申請人財產及收支狀況說明書；(4)債權人清冊；(5)近2年綜
    合所得資料清單及最近1個月核發財產資料；(6)近3個月薪資
    證明（如無證明請出具收入切結書）；(7)勞工保險投保資料
    表及明細（如無資料可免提供）等項，並於網路上公告、備
    妥相關申請表格供債務人下載。經核前開文件均屬達成協商
    所需審核之文件（包含為確認「確為債務人本人申請協商」
    及「可能履行之協商內容」等），且已較債務人向法院聲請
    更生或清算時所應提出及檢附文件簡便，而該資料均係債務
    人個人財產狀況之說明資料，並無不能提出之困難；而協商
    前置之目的在於當事人間自主解決債務，各當事人自負有最
    大的誠實協力義務，以促成協商成立，債務人對自身之財產
    、所得、收支狀況，知之最詳，且依法有誠實說明之義務（
    參照本條例第43、44、46條、第134條規定），於適當範圍
    令債務人配合提出相關文件及說明，以便最大債權銀行依法
    律授權調取相關資料後，得以稽核是否詳實（詳債清條例第
    151條第2項），以順利進行協商，並無不當。本件抗告人經
    彰化銀行通知補正後，抗告人無正當理由，不予補正，已有
    違誠實信用原則及其報告之協力義務，自不得援引同法第15
    1條第3項及第43條規定，主張最大債權銀行顯然漠視本條例
    立法之目的。
(三)、綜上所述，本件抗告人聲請協商，未提出必要文件，經最大
    債權銀行通知退件，則該協商程序自始並未開始，是本件抗
    告人聲請更生，不符消費者債務清理條例第151條第1項之規
    定，且上開欠缺依法亦無從補正，原審駁回其更生聲請，自
    無違誤，抗告人指摘原裁定不當，自屬無據，自應駁回其抗
    告。
四、抗告意旨雖復主張：抗告人發函要求執行債權人高雄縣鳳山
    市農會、復華商業銀行及國泰世華商業銀行於文到七日內表
    明是否同意延緩強制執行，上開銀行收受後，抗告人至今仍
    未獲答覆，依本條例施行細則第44條規定，本件已視為協商
    不成立。惟查：
(一)、按「債務人依本條例第151條第1項規定請求協商債務清償方
    案後，任一債權金融機構於協商期間內對其財產聲請強制執
    行者，視為協商不成立；債權金融機構於債務人請求協商前
    已聲請法院開始強制執行程序，而不同意延緩執行者，亦同
    」，本條例施行細則第44條亦有明文。而依本條例施行細則
    第44條之立法說明揭示：為使債務協商機制，不致因債權金
    融機構聲請或繼續強制執行程序而落空，債務人依本條例第
    151條第1項規定請求協商債務清償方案後，任一債權金融機
    構於協商期間內對其財產聲請強制執行；或債權金融機構於
    債務人請求協商前已聲請法院開始強制執行程式，而不同意
    延緩執行者，均應視為協商不成立，俾利債務人得儘速向法
    院聲請更生或清算。則依上開立法說明可知，債務人對於金
    融機構因消費借貸等原因而負債務者，仍須先以書面向最大
    債權金融機構提出協商請求，僅於金融機構逾期不開始協商
    或協商不成立後，始得逕向法院聲請更生或清算；惟為避免
    協商機制因部分債權金融機構聲請或繼續強制執行程序而落
    空，故於本條例施行細則第44條規定視為協商不成立之事由
    ，以免協商之勞費。又所謂視為協商不成立，係指債務人提
    出協商之請求後，若債權金融機構仍於協商期間內對其財產
    聲請強制執行，顯見已無協商之意願，故視為協商不成立；
    若債務人提出協商之請求前，債權金融機關已先聲請強制執
    行其財產，經債務人通知已提出協商請求之意旨而債權金融
    機構仍不同意延緩執行時，亦可視為協商不成立。簡言之，
    債權金融機構於知悉債務人已提出協商之請求後，若仍聲請
    強制執行或不同意延緩執行者，顯無協商意願，始得視為協
    商不成立，蓋協商之請求依法應以書面向最大債權金融機構
    提出，其與聲請強制執行之債權金融機構，常屬不同債權主
    體，若債務人自始未曾請求協商或未曾將已請求協商之意旨
    通知執行中之債權金融機構，則該債權金融機構如何知悉已
    有協商之請求並據以判斷是否參與協商而同意延緩執行？若
    謂債務人毋庸依本條例第151條第1項所定之程序請求協商，
    即得要求執行中之任一債權金融機構延緩執行，並以債權金
    融機構不同意延緩或未予答覆為由，即視為協商不成立，則
    無異係以延緩執行為手段，代替或規避本條例第151條第1項
    所定之前置協商程序，此顯非本條例施行細則第44條之制定
    原意。
(二)、基前所陳，本件抗告人既尚未補正申請文件而經最大債權金
    融機構彰化銀行受理而進行協商，業經本院認定如前；並據
    元大商業銀行於97年9月16日具狀陳報，其於97年5月7日接
    獲最大債權銀行彰化銀行通知前置協商開始停催，嗣又於97
    年5月19日以申請文件不符規定通知本行協商不成立，本行
    僅被動受債權銀行通知協商結果等語；另據國泰世華商業銀
    行於97年9月17日具狀陳報，其於收受債務人寄發之通知函
    當時，並未獲最大債權銀行通知債務人已請求協商，故協商
    既未開始，其即無法答覆同意延緩執行與否，債務人所稱情
    事難謂協商不成立等語。揆諸前揭條文及立法說明，在抗告
    人尚未依消費者債務清理條例第151條第1項之規定踐行協商
    前置程序前，自無所謂金融機構於知悉債務人已提出協商之
    請求後，仍聲請強制執行或不同意延緩執行，顯無協商意願
    而視為協商不成立之情形存在，是抗告人以部份銀行已聲請
    強制執行，依規定視為協商不成立而向本院聲請更生云云，
    於法自有未合，亦非可採。
五、抗告意旨雖又主張：為防杜債務人之財產減少，維持債權人
    間之公平受償及使債務人有重建更生之機會，對於其名下所
    有坐落於臺南縣仁德鄉○○段892地號土地、臺南縣仁德鄉
    ○○村○○路○段630巷45號房屋及其對第三人金昇鋼鐵企業
    股份有限公司所得支領之薪資債權有保全處分之必要性，惟
    查：
(一)、關於抗告人對第三人金昇鋼鐵企業股份有限公司所得支領之
    薪資債權部分：按「法院就更生或清算之聲請為裁定前，得
    因利害關係人之聲請或依職權，以裁定為下列保全處分：一
    、債務人財產之保全處分。二、債務人履行債務及債權人對
    於債務人行使債權之限制。三、對於債務人財產強制執行程
    序之停止。四、受益人或轉得人財產之保全處分。五、其他
    必要之保全處分」，消費者債務清理條例第19條第1項固有
    明文規定。惟該條文既稱「得」以裁定為保全處分，可知是
    否裁定准許保全處分，法院有裁量權，非一經利害關係人聲
    請，即必須裁定准許保全處分。蓋上開條文之立法目的，乃
    在於維持債權人間之公平受償及使債務人有重建更生之機會
    ，是法院是否裁定准許保全處分，自當斟酌保全處分是否有
    助於債權人公平受償或債務人重建更生機會等目的之達成；
    若無助於上開目的之達成，即無准許保全處分之理由。又消
    費者債務清理條例採重建型之更生及清算型之清算程序雙軌
    制，更生程序，原則上係以債務人所提出之更生方案為基礎
    ，經債權人會議可決、法院認可後，債務人即依該權利變動
    後之方案履行債務，故其現有財產並未於程序中受變價而喪
    失，毋寧是以其於程序開始後之薪資或其他收入作為償債財
    源而公平分配予債權人。是債權人聲請強制執行，因變賣債
    務人之責任財產，以致其喪失居住處所，而失其生活存立之
    基礎，或對其生活來源、經營業務所得、生財之機器設備為
    強制執行，以致債務人無法繼續生活，或營業活動發生障礙
    ，致妨礙債務人之重建更生，則基於保障債務人重建更生之
    機會，法院固應裁定准許保全處分，以限制債權人提起訴訟
    、實施強制執行行為。然並非債權人之任何強制執行行為，
    均屬有礙債務人之重建更生，而應一律限制之，蓋債權人之
    強制執行行為，如未使債務人喪失居住處所，且對債權人之
    營業活動及日後薪資、收入，並無影響，而未妨礙債務人之
    重建更生，基於保障債權人行使權利之自由，即無准予保全
    處分之理由。是原審駁回其保全處分之聲請，自無違誤，抗
    告人指摘原裁定不當，自屬無據，自應駁回其抗告。
(二)、關於抗告人對於其名下所有坐落於臺南縣仁德鄉○○段892
    地號土地、臺南縣仁德鄉○○村○○路○段630巷45號房屋部
    分：更生之抗告既已駁回，其保全處分之聲請亦失所附麗，
    併予駁回之，爰裁定如主文。
六、據上論結，本件抗告為無理由，爰依消費者債務清理條例第
    15條、第495 條之1第1項、第449條第1項、第95條、第78條
    ，裁定如主文。
中    華    民    國    97    年    9    月    30     日
                  民事第一庭    法      官  楊清安
                                法      官  王獻楠
                                法      官  曾鴻銘
以上正本係照原本作成。
本裁定不得再抗告。
中    華    民    國    97    年    9    月    30     日
                                書  記  官  盧昱蓁


司法院資訊處製作；財團法人民間司法改革基金會備份。
